臺灣板橋地方法院民事裁定　　　　　 100年度消債抗字第52號
抗　告　人　劉月萍
上列抗告人因消費者債務清理免責事件，對於民國100 年3 月25
日本院99年度消債聲字第186號裁定提起抗告，本院裁定如下：
    主  文
抗告駁回。
抗告程序費用新臺幣壹仟元由抗告人負擔。
    理  由
一、抗告意旨略以：債權銀行所提供抗告人之消費明細多有不實
    之認定，抗告人自民國83年1 月起任職旅行社業務工作迄今
    ，因國內經濟不景氣，且92年初受SARS衝擊，致使抗告人欲
    轉換工作，而於92至94年間學習美容技術，兩年後並取得丙
    級美容執照，故抗告人貸款投資美容服務業，經營美容工作
    室，並以渣打銀行及聯邦銀行之信用卡購買安麗日用品股份
    有限公司（下稱安麗公司）產品，係屬從事生意之支出，並
    非係浪費，但因經驗不足，營業不佳，嗣結束美容工作室。
    又抗告人於84年8月30日獲法院判決准予離婚，並未得到任
    何子女贍養費，故抗告人獨力扶養1名女兒，確實有支出扶
    養費及教育費。抗告人一直努力工作，惟因無法支應基本生
    活開銷，方以信用卡及現金卡周轉，勉強支付最低繳納金額
    ，現已無法正常還款，實無法負擔所積欠之債務，懇請准予
    結清等語。
二、按法院為終止或終結清算程序之裁定確定後，除別有規定外
    ，應以裁定免除債務人之債務，消費者債務清理條例（下稱
    消債條例）第132 條定有明文。次按法院裁定開始清算程序
    後，債務人有薪資、執行業務所得或其他固定收入，而普通
    債權人之分配總額低於債務人聲請清算前二年間，可處分所
    得扣除自己及依法應受其扶養者所必要生活費用之數額者，
    法院應為不免責之裁定。但債務人證明經普通債權人全體同
    意者，不在此限；債務人有下列各款情形之一者，法院應為
    不免責之裁定，但債務人證明經普通債權人全體同意者，不
    在此限：(一)、於七年內曾依破產法或本條例規定受免責；(二)
    、隱匿、毀損應屬清算財團之財產，或為其他不利於債權人
    之處分；(三)、捏造債務或承認不真實之債務；(四)、因浪費、
    賭博或其他投機行為，致財產顯然減少或負擔過重之債務，
    而生開始清算之原因；(五)、於清算聲請前一年內，已有清算
    之原因，而隱瞞其事實，使他人與之為交易致生損害；(六)、
    明知已有清算原因之事實，非基於本人之義務，而以特別利
    於債權人中之一人或數人為目的，提供擔保或消滅債務；(七)
    、隱匿、毀棄、偽造或變造帳簿或其他會計文件之全部或一
    部，致其財產之狀況不真確；(八)、故意於財產及收入狀況說
    明書為不實之記載，或有其他故意違反本條例所定義務之行
    為，復為同條例第133 條、第134 條所明定。又按消費者債
    務清理制度並非在使債務人恣意消費所造成之債務，轉嫁予
    債權人負擔，而債務人免責制度，應在鼓勵勤勞誠實之債務
    人，而非縱容債務人奢侈浪費，倘債務人於聲請清算前之相
    當期間內，利用信用金融之機會，恣意為非屬通常生活所需
    之鉅額消費或作奢侈性、浪費性之消費，而不在意日後履行
    返還之能力，反而算計消費者債務清理條例中之免責制度，
    濫用清算程序以規避其應負擔之償還責任，自與消費者債務
    清理條例之立法本旨有違。再者，消費者依清算程序清理債
    務，債權人已因之蒙受相當損失，其程序之進行應秉持公正
    與誠信，如債務人對於清算之原因有可歸責性，或有虛偽不
    實、違反誠信、違反本條例所定義務之行為，致害及債權人
    之權益，或影響清算程序之進行，自不宜予以免責（消債條
    例第134 條立法理由參照）。
三、經查：
(一)、本件抗告人前於99年8 月6 日聲請消費者債務清理清算事件
    ，經本院於99年9 月30日裁定開始清算程序，並因抗告人之
    財產不敷清償清算程序之費用，同時終止清算程序確定在案
    ，普通債權人於清算程序中自無獲得任何分配。嗣抗告人及
    各債權銀行分別就免責乙事具狀表示意見，經原審審酌後於
    100 年3 月25日裁定抗告人不免責，此有99年度消債清字第
    128 號清算事件卷宗（下稱消債清卷）、99年度消債聲字第
    186 號聲請免責事件卷宗（下稱消債聲卷）可按。
(二)、綜觀各債權人於原審所提出之陳報狀暨消費明細等資料，抗
    告人於93年至96年所為信用卡消費不乏屢有旅行社、安麗公
    司、善美得國際股份有限公司、特力翠豐股份有限公司、百
    貨公司、保險公司、港幣消費、服飾行等數十筆鉅額支出，
    顯已逾一般人日常生活必要之合理花費而有奢侈浪費之情事
    。而除前述刷卡消費支出外，抗告人所積欠之龐大債務，大
    抵為申請代償、信用貸款及預借現金。關於申請代償部分，
    其中可見抗告人向豐銀行申請多筆信用卡代償專案，其於
    93年5 月31日申請代償玉山銀行85,000元、渣打銀行8,000
    元，於94年5 月9 日申請代償台新銀行200,700 元（按期繳
    付5,575 元、計36期），及於95年8 月18日申請代償豐銀
    行168,840 元（按期繳付2,010 元、計84期），此有豐銀
    行99年10月13日民事陳報狀及所檢附信用卡刷卡消費明細各
    1 份可稽（見消債清卷第183 頁、第216 頁、第227 頁、第
    242 頁）。又抗告人於90年12月3 日向國泰世華銀行申請餘
    額代償渣打銀行49,172元、台新銀行73,829元，於92年3 月
    27日申請餘額代償聯邦銀行16,000 元 、台新銀行46,800元
    （見消債聲卷第84頁、第88頁、第90至91頁）；於94年8 月
    23日向新光銀行申請代償渣打銀行52,311元（見消債聲卷第
    63至64頁）；於93年10月13日向永豐銀行申請北商銀速清代
    償專案25期計126,500 元，於94年11月3 日申請臺北商銀好
    金彩3 共20期總計66,960元（見消債聲卷第93頁、第101 至
    102 頁）。則抗告人於93、94年間已向多家債權銀行申請代
    償債務，其本應謹慎消費、撙節開支，減少非生活必要之支
    出，然現今抗告人之債權人尚有多家，前已代償完畢之銀行
    仍為其債權人，抗告人尚積欠信用卡款項未為償還，且抗告
    人於代償期間仍繼續為非必要性消費行為，足徵抗告人於餘
    額代償後，並未節省開支，而持續擴張信用消費與不當消費
    。關於信用貸款及預借現金部分，其中可見抗告人於93年4
    月間向聯邦銀行辦理通信預支圓夢金行銷11萬元（分10期，
    按月撥款11,000元，見消債清卷第68 頁 、第70至72頁）；
    95年1 月間向新光銀行以通信方式預借現金6 萬元（見消債
    聲卷第64至65頁）。又抗告人持萬泰銀行之現金卡分別於90
    年提領170,500 元、91年提領93,332元、92年提領225,000
    元、93年提領276,700 元、94年提領270,825 元、95年提領
    128,000 元（見消債聲卷第106 至110 頁）；持台新銀行之
    現金卡於92年3 月至95年4 月提領49筆計631,900 元，其中
    單月提領數額高達4 萬元、5 萬元、6 萬元、7 萬元不等，
    更有高達76,000元記錄（見消債聲卷第112 至115 頁）；持
    中國信託銀行之現金卡於94年10月27日提領15,117元、94年
    12月12日提領1 萬元、94年12月26日提領15,000元，且於93
    年11月間向中國信託銀行辦理通信貸款60萬元（見消債聲卷
    第116 頁、第119 頁、第147 頁）。可徵抗告人於先前積欠
    債務尚未完全清償情形下，猶不斷大量預借現金，完全未考
    量日後履行債務之清償能力，並致其後以債養債之情形。是
    綜合上情，堪認抗告人確有因浪費或其他投機行為致負擔過
    重債務，於開始清算原因之發生為可歸責，核與消債條例第
    134 條第4 款所定不免責事由相符。
(三)、抗告人雖主張其經營美容工作坊而貸款購買基本設備及美容
    器材，並以信用卡購買安麗公司產品，係屬從事生意支出，
    並非係浪費云云。惟查，依抗告人之綜合所得稅各類所得資
    料清單所示（見消債清卷第29至30頁、第169 頁），其於94
    至96年度之年收入各為155,051 元（平均月收入為12,921元
    ）、233,296 元（平均月收入為19,441元）、223,040 元（
    平均月收入為18,587元）；再依抗告人之第一商業銀行薪資
    轉帳存摺所示（見消債清卷第108 至111 頁），其於95年8
    月至96年6 月間每月實領薪資約為25,000元或27,000元左右
    。則抗告人於其所得及資金不多之情況下，其於從事美容事
    業時，本應衡量己身之業績能力，量入為出，樽節消費，然
    抗告人卻仍持銀行信用卡恣意借貸或消費，而其於大肆舉債
    後，復未思量存貨滯銷之風險，猶陸續刷卡購買直銷貨品，
    並使用循環利息，僅繳納部分應繳金額，而以借債還債之方
    式從事經濟活動，致累積債務，終成無法負擔。是抗告人未
    考量自身經濟能力，以舉債方式投入不熟悉產業，導致積欠
    更龐大之債務，復未有預定收入以詳實擬定償還計畫，僅係
    先行花費或以射倖心態從事美容事業，其舉債投資之行為，
    已屬投機之行為甚明。
四、綜上所述，依債權人提出抗告人之消費明細顯示，抗告人確
    有因浪費、奢侈消費或投機行為致負擔過重之債務，而生清
    算之原因，依消債條例第134 條第4 款之規定，應為不免責
    裁定。從而，原審以抗告人有消債條例第134 條第4 款所定
    之情事，復未能得全體普通債權人之同意，而裁定抗告人不
    予免責，核無違誤。抗告意旨猶執前詞，指摘原裁定不當，
    求予廢棄並更為裁定，為無理由，應予駁回。
五、據上論結，本件抗告為無理由，依消債條例第11條第2 項、
    第15條，民事訴訟法第495 條之1 第1 項、第449 條第1 項
    、第95條、第78條，裁定如主文。
中    華    民    國    100   年    11    月    23    日
                  民事第三庭  審判長法  官  陳財旺
                                    法  官  吳幸娥
                                    法  官  邱育佩
以上正本係照原本作成。
本裁定除有涉及法律見解具有原則上之重要性者外，不得再抗告
；如提起再抗告，應於收受本裁定正本送達後10日內向本院提出
再抗告狀及其繕本各1 份，並繳納再抗告費新臺幣1,000 元。
中    華    民    國    100   年    11    月    23    日
                                    書記官  彭麗紅